【裁判字號】    92,訴,3124
【裁判日期】    920918
【裁判案由】    異議之訴
【裁判全文】
臺灣臺北地方法院民事判決                        九十二年度訴字第三一二四號
    原      告  丁○○
    原      告  戊○○
    兼右二人
    法定代理人  庚○○
    右三人共同
    訴訟代理人  蔡瑜真律師
    複代理人    楚曉雯律師
    被      告  台灣銀行股份有限公司
    法定代理人  丙○○
    訴訟代理人  己○○
    複代理      甲○○
    受告知人    迦拿企業股份有限公司
    法定代理人  乙○○
右當事人間異議之訴事件，本院於民國九十二年八月二十一日言詞辯論終結，判決如
左：
    主  文
確認迦拿企業股份有限公司對於被告之債權於新台幣柒拾萬捌仟壹佰肆拾元範圍
內存在。
訴訟費用由被告負擔。
    事  實
甲、原告方面：
壹、聲明：確認迦拿企業股份有限公司（下稱迦拿公司）對於被告之債權於新台幣七
    十三萬八千一百四十三元之範圍內存在。
貳、陳述：
一、訴外人邱東續係原告之被繼承人，邱東隆於九十二年五月九日不幸遭迦拿公司之
    受雇人林鳳景駕駛小貨車撞擊，造成其當場受有顱內出血之重大傷害，經送醫急
    救，仍於同年月十一日傷重不治死亡。是迦拿公司依民法第一百八十八條之規定
    ，應與林鳳景對原告負損害賠償責任。
二、原告為保全強制執行，向臺灣臺南地方法院（下稱臺南地院）聲請對債務人迦拿
    公司及林鳳景之財產為假扣押，經執行法院核發准予假扣押之裁定，原告供擔保
    後，向法院聲請假扣押強制執行。其中關於執行標的為債務人迦拿公司對於臺灣
    銀行安平分行之債權部分，被告竟以抵銷為由，依強制執行法第一百一十九條第
    一項之規定，向法院聲明異議，惟該聲明不實，原告於受異議通知後十日內，遵
    期向聲明異議之被告管轄法院起訴。
三、按抵銷應以意思表示向他方為之，民法第三百三十五條已有規定，本事件未見被
    告向迦拿公司為抵銷之意思表示，其抵銷之適法性，已生疑義。又約定應向第三
    人為給付之債務人，不得以其債務，與他方當事人對於自己之債務為抵銷，乃同
    法三百四十一條之規定，被告之安平分行受扣押之該帳戶，倘為支票帳戶則被告
    之安平分行與迦拿公司間，此存款帳戶之款項係約定應向支票執票人為支付，不
    得以之與被告之債權相抵銷。又迦拿公司與被告之安平分行間訂消費寄託契約，
    乃債權債務相互之主體，被告係臺灣銀行總行主張抵銷，非二人互負債務情形，
    其抵銷不適法。倘契約主體皆為臺灣銀行總行，惟被告所謂已行使抵銷之意思表
    示，卻係由安平分行之，未表明為總行代理行使抵銷權之意旨，其抵銷不適法。
四、按原告有即受確認判決之法律上利益者，得提起確認訴訟，乃民事訴訟法第二百
    四十七條所明定，本件原告為避免扣押命令遭撤銷，只得於受異議通知後十日內
    ，依強制執行法第一百二十條第二項之規定，以聲明異議名義人為被告，向管轄
    法院起訴，以維扣押命令之效力。原告提起本訴，有即受確認判決之法律上利益
    ，倘被告之抵銷適法，即迦拿公司對被告已無存款債權存在，則得以確定迦拿公
    司對被告不再負擔抵銷範圍內之債務，整體總負債減少，對於原告日後受償有具
    體實益，是就此筆五萬七千六百元之債權，應本於被告之認諾，為原告勝訴之判
    決。
五、按強制執行法第五十一條第二項規定實施查封後，債務人就查封物所為移轉、設
    定負擔或其他有礙執行效果之行為，對於債權人不生效力。被告於收受法院查封
    之扣押命令後，於九十二年七月十一日向迦拿公司主張抵銷，乃處分查封物之行
    為，對於執行債權人不生效力，迦拿公司對於被告仍有六十八萬零五一百四十三
    之債權存在，否則若被告得逕於抵扣豈非違反查封命令之效力。
參、證據：提出
    第二六四一號裁定及被告聲明異議狀、等件為證。
乙、被告方面：
壹、聲明：原告之訴駁回。
貳、陳述：
一、被告對迦拿公司有借款債權，且該借款債權於抵銷時已屆清償期：原告雖於九十
    二年五月二十三日，聲請臺南地院對迦拿公司存於被告安平分行0000000
    00000號帳戶內之活期存款六十八萬零五百四十三元，及帳號第00000
    00000000號帳戶內之支票存款帳戶五萬七千六百元實施假扣押，合計新
    台幣七十三萬八千一百四十三元，惟查迦拿公司於九十一年十二月十一日向被告
    安平分行借款三百四十二萬清償期為九十二年六月九日，但雙方放款借據特別條
    款第一條第六款約定甲方（即迦拿公司）寄存乙方（安平分行）之各種存款如經
    第三人依法扣押或請求凍結時，乙方得不經通知或催告，就本借款隨時減少對甲
    方之授信額度或縮短授信期限，或視為全部到期，有放款借據（活期方式專用）
    影本可稽，迦拿公司存於被告安平分行之上開存款因遭受假扣押，被告基於保障
    債權考量，故迦拿公司對被告安平分行之借款債務，業經被告視為全部到期在案
    。至於支票存款帳戶內所存五萬七千六百元之債權，被告不否認其存在，是原告
    此部分即無起訴之必要。
二、被告於九十二年七月十一日就迦拿公司活期存款新台幣六十八萬零五百四十三元
    向迦拿公司主張抵銷，並抵銷之事實通知迦拿公司公司，另迦拿公司對被告所負
    之其他借款債務，業於九十二年七月二十九日清償，併此敘明。
三、次按依民法第三百三十五條第一項及三百四十條之規定，受債權扣押命令之第三
    債務人，於扣押前對其債權人取得債權者，即非不得以其所取得之債權與受扣押
    之債權為抵銷，此有最高法院八十二年台上字第二三一四號、八十三年台上字第
    一五二號判決見解足稽。故本件被告之安平分行於九十一年十二月十一日取得對
    迦拿公司之借款債權，係在假扣押之前，則被告以前開借款債權主張與迦拿公司
    受扣押之存款債權抵銷，自屬有據。
四、公司為依照公司法組織登記之法人，其人格具有不可分割之性質，公司縱設有分
    公司，乃屬總公司之分支機構，與總公司在法律上係同一人格，權利主體僅有一
    個。再依民法第五百三十三條及公司法第三十一條第二項規定：「經理人在公司
    章程或契約規定授權範圍內，有為公司管理事務及簽名之權」，是被告安平分行
    經理於職權範圍內所為抵銷之意思表示，其抵銷效力自歸屬於被告。
五、被告對迦拿公司行使抵銷，乃被告權利之行使行為，至於所生迦拿公司對被告之
    消費寄託物返還請求權歸於消滅之結果，乃被告行使抵銷權之效果而已，並非迦
    拿公司之行為使然，自與強制執行法第五十一條第二項之規定無涉。被告基於保
    障債權考量，對迦拿公司所負之存款債務與迦拿公司對債權人所負之借款債務主
    張抵銷，係依民法第三百三十四條二人互負債務，而且給付種類相同，均屆滿清
    償日期，各得以其債務與他方債務，互為抵銷，故其抵銷自屬有據。
參、證據：提出放款借據、授信到期通知、授信到期通知影本、抵銷通知函明細登錄
    卡各一紙為證。
丙、受告知人迦拿企業股份有限公司方面：
    受告知人經通知未到庭亦未提出書狀為何聲明陳述。
丁、本院依職權調閱臺南地院九十二年度執全字第一二二二號案卷。
    理  由
一、程序方面：被告已於九十二年七月一日更名為臺灣銀行股份有限公司，法定代理
    人亦自是日起變更為丙○○，有公司設立登記表及財政部函各一件可稽，被告已
    具狀聲明承受訴訟，核無不合，應予准許。
二、兩造爭執要旨：原告主張其為保全損害賠償債權之強制執行，向臺南地院聲請對
    債務人迦拿公司及林鳳景之財產為假扣押裁定，並供擔保後向同院執行處聲請假
    扣押強制執行，扣押債務人迦拿公司對臺灣銀行安平分行之存款債權，該執行命
    令於九十二年五月二十六日送達被告安平分行，被告為臺灣銀行總行，其雖承認
    迦拿公司對被告安平分行有七十三萬八千一百四十三元之活期及支票存款債權，
    竟於收受執行命令後於九十二年五月二十八日主張其對迦拿公司有債權存在主張
    抵銷，並聲明異議，按被告為總行，系爭存款債權之當事人為被告之安平分行，
    其主體不同，不得對分行之債權主張抵銷，又縱認被告為契約當事人，其抵銷亦
    有違強制執行法第五十一條第二項之規定於法不合，應不生效力；又被告雖嗣後
    承認迦拿公司對其仍有支票存款帳戶內之五萬七千六百元存款債權存在，惟因被
    告於扣押時予以否認，原告仍有確認利益，爰請求判決確認迦拿公司與被告有七
    十三萬八千一百四十三元之存款債權存在。
    被告則以其總行與分行於法律上人格為同一，其安平分行所訂契約效力均歸屬於
    被告，是其安平分行行使抵銷權主張與迦拿公司之借款債權抵銷，其效力均及於
    被告；又被告對迦拿公司雖有活期存款債權六十八萬零五百四十三元存在，但本
    件被告安平分行於九十一年十二月十一日取得對迦拿公司之借款債權三百四十二
    萬元，係在假扣押之前，該借款清償期雖為九十二年六月九日，但雙方放款借據
    特別條款第一條第六款約定甲方（即迦拿公司）寄存乙方（安平分行）之各種存
    款如經第三人依法扣押或請求凍結時，乙方得不經通知或催告，就本借款隨時減
    少對甲方之授信額度或縮短授信期限，或視為全部到期，且依民法第三百四十條
    之反面解釋，受債權扣押命令之第三人，於扣押前對其債權人取得債權者，即得
    以其所取得之債權與受扣押之債權為抵銷。則被告以前開借款債權主張與迦拿公
    司受扣押抵銷，自屬有據。又就支票存款帳戶內五萬七千六百元應受扣押令效力
    所及，被告並不爭執，原告就此部分並無訴訟利益等語置辯。
三、兩造不爭執之事實：
（一）原告為保全對債務人迦拿公司之損害賠償債權強制執行，向臺南地院聲請九十
      二年裁全字第二六四一號之假扣押裁定，並供擔保後向同院民事執行處以九十
      二年度執全字第一二二二號執行案聲請對債務人迦拿公司之財產在三百萬元範
      圍內為假扣押，該執行法院即於九十二年五月二十三日發禁止命令扣押債務人
      迦拿公司對臺灣銀行安平分行之存款債權，禁止迦拿公司於扣押命令範圍內收
      取，第三人即被告安平分行亦不得向債務人清償。該執行命令於九十二年五月
      二十六日送達被告安平分行，被告為臺灣銀行總行，於九十二年五月二十八日
      聲明異議，承認迦拿公司對其安平分行有000000000000號帳戶內
      之活期存款六十八萬零五百四十三元，及帳號第0000000000000
      號帳戶內之支票存款帳戶五萬七千六百元，合計七十三萬八千一百四十三元之
      債權，惟主張因其對迦拿公司有三百四十二萬元之借款債權存在，將依雙方約
      定，視為全部到期，做為抵銷借款之一部，並依強制執行法第一百一十九條聲
      明異議。
（二）迦拿公司於九十一年六月十二日向被告借款三百四十二萬元，借款期限為一年
      ，約定於九十二年六月十二日清償，並簽有放款借據一紙，依放款借據特別條
      款第壹項第六款約定：甲方（即迦拿公司）寄存乙方（安平分行）之各種存款
      如經第三人依法扣押或請求凍結時，乙方得不經通知或催告，就本借款隨時減
      少對甲方之授信額度或縮短授信期限，或視為全部到期。被告安平分行於收受
      扣押令後之九十二年七月十一日通知迦拿公司，該公司向該行借用週轉金貸款
      尚積欠本息部分，該行已將迦拿公司所存活期存款六十八萬零五百四十三元，
      抵銷借款本息之一部分。
（三）前揭事實，為兩造所不爭執，並經本院依職權調閱臺南地院九十二年執全字第
      一二二二號假扣押案執行案全卷無誤，並有被告所提放款借據、授信到期通知
      、授信到期通知影本、抵銷通知函明細登錄卡各一紙為證，自堪信實。
四、本件爭點即在於：被告於收受扣押令後，得否以迦拿公司於九十一年六月十二日
    向其安平分行所借三百四十二萬元借款債權與系爭扣押之六十八萬零五百四十三
    元活期存款帳戶債權為抵銷？
（一）按公司為依照公司法組織登記之法人，其人格具有不可分割之性質，公司縱設
      有分公司，乃屬總公司之分支機構，與總公司在法律上係同一人格，權利主體
      僅有一個，不得以分公司在訴訟法上得為當事人地位起訴或應訴而認其與總公
      司為不同權利義務主體。再依公司法第三十一條第二項規定：「經理人在公司
      章程或契約規定授權範圍內，有為公司管理事務及簽名之權」，是被告之安平
      分行經理於職權範圍內所為簽訂契約，不論係授信契約或活期存款契約，及所
      為抵銷之意思表示，其效力均歸屬於本人即被告臺灣銀行總行。原告主張被告
      之平安分行與總行乃不同權利義務主體云云，與法不合，而不足採。
（二）惟按，二人互負債務，而其給付種類相同，並均屆清償期者，各得以其債務，
      與他方之債務，互為抵銷，民法第三百三十四條第一項定有明文。又債權經扣
      押後，債務人對債權人取得之債權；或債務人對於債權人之債權於扣押後始屆
      清償期，且其清償期後於扣押之債權者，於經扣押時尚未成立，或未適於抵銷
      之狀態，債務人自不得以之為抵銷。最高法院著有九十一年台上字第六九六號
      判決要旨足參。經查，本件被告於九十一年五月二十六日收受執行扣押令時，
      固然對債務人迦拿公司另有借款債權三百四十二萬元，然該筆借款債權之清償
      期為九十二年六月十二日，是於扣押令生效時其清償期尚未屆至。而被告依約
      雖得縮短授信期限或視為全部到期，但被告至九十二年七月十一日始通知迦拿
      公司該借款於九十二年六月九日到期，將依法訴追，此有被告所提之通知函一
      件在卷足稽，則被告已自認該借款債權之清償期為九十二月六月九日，是被告
      對於迦拿公司之借款債權乃於系爭存款債權扣押後始屆清償期，揆諸前揭說明
      ，自不得以之抵銷已經執行法院所扣押之系爭存款債權。被告雖辯稱按受債權
      扣押命令之第三債務人，於扣押後，始對其債權人取得債權者，不得以其所取
      得之債權與受扣押之債權為抵銷，為民法第三百四十條所明定。是依其反面解
      釋可知，倘受扣押命令之第三人在扣押之前對債務人取得之債權，即得以之與
      債務人受扣押之債權相抵銷，亦即扣押後第三人仍得以其在先前對債務人取得
      之債權主張抵銷，惟本條之反面解釋並無排除民法第三百三十四條抵銷要件之
      理，且依強制執行法第一百三十五條準用第一百一十五條第一項之規定，扣押
      令之效力乃禁止第三人向債權人為清償，而第三人行使抵銷權之效果即與清償
      扣押債權之效力相同，僅該利益全歸於受扣押令之第三人，是縱受扣押命令之
      第三人於扣押前對於債務人有債權存在，但尚未屆清償期，則於債務人對其之
      債權遭扣押後，因斯時該債權尚不適於抵銷，自應受扣押效力所及而不得再主
      張抵銷，否則即有害於債務人之總財產為債權人之共同擔保之債權平等原則。
      是被告前揭所辯固非無據，但為本院所不採。
五、又按原告乃因被告於收受扣押令後聲明異議，而依強制執行法第一百二十條之規
    定起訴，是嗣後被告雖不爭執迦拿公司對其有系爭支票存款債權五萬七千六百元
    之存在，然本件係因被告之異議致系爭扣押命令所及之範圍不明，仍應認原告有
    以法院判決予以確認之利益存在，是被告就此辯稱原告並無訴訟利益，應予駁回
    云云，亦非可採。
六、綜上所述，被告對於迦拿公司之存款債權七十三萬八千一百四十三元，均受扣押
    命令效力所及，被告於債權扣押後始行使抵銷權以其九十二年六月九日到期之借
    款債權抵銷其中六十八萬零五百四十三元，對於原告不生效力。原告請求確認迦
    拿公司對於被告之債權於新台幣七十三萬八千一百四十三元之範圍內存在，為有
    理由，應予准許。
七、結論：原告之訴為有理由，依民事訴訟法第七十八條，判決如主文。
中      華      民      國    九十二    年      九      月    十八    日
                              民事第一庭  法  官    王貞秀
正本係照原本作成
如對本判決上訴，須於判決送達後廿日內向本院提出上訴狀
中      華      民      國    九十二    年      九      月     十九     日
                                          書記官    劉寶鈴


司法院資訊處製作；財團法人民間司法改革基金會備份。
